臺灣高等法院民事判決　　　　　　　　 94年度上易字第464號
上　訴　人　甲○○
被 上 訴人　台北市立北投國民中學
法定代理人　俞玲琍
　　　　　　　　　　　　25號3樓
訴訟代理人　翁月照
訴訟代理人　童益祥
上列當事人間請求返還不當得利事件，上訴人對於中華民國94年
3月23日臺灣士林地方法院93年度訴字第1204號第一審判決提起
上訴，並為訴之追加，本院於94年9月14日言詞辯論終結，判決
如下：
    主  文
上訴及追加之訴均駁回。
第二審上訴及追加之訴訴訟費用由上訴人負擔。
    事實及理由
一、被上訴人之法定代理人業於民國94年8月1日變更為俞玲琍，
    有台北市政府94年7月27日府人二字第09405076200號函可稽
    ，其於94年9月7日具狀聲明承受訴訟，應予准許，合先說明
    。
二、按在第二審為訴之變更、追加或提起反訴，非經他造同意不
    得為之，固為民事訴訟法第446條第1項前段所規定。然他造
    當事人雖未明白表示同意，而對於訴之變更或追加無異議而
    為本案之言詞辯論者，依同法第463條準用同法第255 條第2
    項視為同意變更或追加，最高法院57年度台上字第551號裁
    判亦採此見，可資參照。本件上訴人原僅主張依不當得利法
    律關係請求，嗣於94年9月14日言詞辯論時追加依民法第184
    條侵權行為法律關係為請求，被上訴人無異議而為本案之言
    詞辯論，揆諸前揭說明，應視為同意追加。
三、上訴人起訴主張：上訴人係被上訴人退休之教師，早自民國
    50年代即於門牌號碼：台北市○○區○○路157巷2弄27號之
    宿舍居住。嗣因颱風來襲，原房屋全部傾倒毀損，上訴人乃
    於58年10月間自費重新建造。詎台北市政府於92年為興辦北
    投233號新建公園向被上訴人調查公園預定地之地上物時，
    將上訴人所居住之上址列為空戶，致上訴人之搬遷及補償費
    權益受到侵害，經上訴人向議員陳情，被上訴人自知理虧，
    遂於92年6月18日向台北市政府教育局檢送上訴人所住上述
    宿舍之資料。然台北市政府工務局公園路燈管理處（下稱北
    市○○路燈管理處）依據「土地徵收條例」及「台北市市有
    眷舍房地處理自治條例」辦理搬遷補償及拆遷獎勵時，未將
    全額補償費及獎勵金發予上訴人，反認該屋仍屬被上訴人列
    管之宿舍，而將搬遷補償費及拆遷獎勵金2分之1計新台幣（
    以下同）666864元給付被上訴人。惟被上訴人對系爭房屋已
    無任何權源，其無法律上原因受領上述補償費及獎勵金，上
    訴人自得依不當得利及侵權行為法律關係訴請其返還上述款
    項。原審為上訴人敗訴之判決。上訴人不服提起上訴，並聲
    明：(1)原判決廢棄。(2)被上訴人應給付上訴人666864元及自
    起訴狀繕本送達翌日起至清償日止按年息5%計算之利息。
四、被上訴人則以：被上訴人所列管宿舍計26戶，原係陽明山管
    理局所有（該等建物未有建築執照、使用執照，亦未辦理建
    物登記），嗣由台北市政府接管，並無被上訴人管理。上訴
    人任職於被上訴人學校時，所配住之宿舍台北市○○區○○
    路157巷2弄27號即為其中一戶。該筆宿舍用地經都市計劃變
    更為公園用地，並經用地主管機關北市公園管理處於92年辦
    理建物查估丈量及補償，現所有宿舍已全部拆除。上訴人於
    配住期間雖曾自費修建，藉以增加自身使用宿舍之便利，然
    該宿舍仍屬被上訴人所有，上訴人尚不得對其主張所有權。
    。而系爭宿舍因面積未達66平方公尺，依台北市市有眷舍房
    地處理自治條例第6條規定，以66 平方公尺計算核發建物補
    償費及自動拆遷獎勵金予被上訴人及配住人（上訴人）各2
    分之1，並無違誤，自無不當得利可言等語置辯。並聲明：
    上訴駁回。
五、查系爭建物原為陽明山管理局所有，後由台北市政府接管，
    交予被上訴人管理，上訴人因任職於被上訴人學校而受配住
    於系爭建物。嗣北市○○路燈管理處為興建北投233 號公園
    ，公告地上物拆遷，系爭建物因坐落於該公園用地，北市公
    園管理處乃依台北市市有眷舍房地處理自治條例第6條規定
    ，以66平方公尺為標準計算建物補償費及限期拆遷獎勵金，
    兩造各可分配2分之1之建物補償費及自動拆遷獎勵金666864
    元，被上訴人並已領訖在案，此為兩造所不爭執，且有北市
    ○○路燈管理處以94年7月20日北市工公配字第09462252900
    號函覆本院明確，應堪信實。
六、上訴人雖謂系爭建物迭經其增建、修建，原建築早已滅失，
    已非原配住之宿舍，而為其自建之房屋，應歸屬其所有，並
    提出陽明山管理局修建證、修建平面圖、系爭房屋拆除前之
    照片、被上訴人函件為佐。但查：上訴人所提修建證載明增
    建面積為19.8平方公尺，修建平面圖則明白標示原宿舍及增
    建部分之位置、面積，均僅能證明系爭建物有部分係後來增
    建，尚難據此論斷原建物已全部滅失而由上訴人重新建築。
    而依卷附照片觀之，僅能顯示房屋有部分受損，無從認定房
    屋巳完全傾倒毀損。況系爭建物經北市○○路燈管理處丈測
    結果，面積為40.31平方公尺，有92年度北投233號公園範圍
    內北投國中拆遷補償明細表可稽（見本院卷一第49頁），核
    與上訴人所陳重建後建物面積為58.1平方公尺不符（見原審
    卷第9、31頁），自難據此認系爭建物為上訴人所重新建築
    。至被上訴人92年2月14日投中總字第09230051500號函（見
    原審卷第48頁）雖記載：「(5)甲○○已將眷舍歸還，其合法
    建築屬民宅與本校無關。」然92年6月18日投中總字第
    09230271600號函文（見原審卷第11頁）則謂：「旨揭建物
    認定有不同意見，經費鴻泰議員協調，達成2項協議，於6月
    16日召開協調會確認，決議如下：(1)光明路157巷2弄27號建
    物，北投國中本列為空戶，茲考量孫君（即上訴人）戶籍自
    始均未遷出，學校亦查無繳回宿舍之資料，同意依費議員協
    調結論再補辦列管。(2)另依費議員協調結果，添建部分19.8
    平方公尺，請孫君提供相關證明文件，由北投國中報教育局
    ，以利專案簽報由甲○○君領取。」顯見被上訴人並未承認
    系爭建物為上訴人所有，僅係在議員協議下，同意以專案簽
    報以利上訴人得以現住人身分領取2分之1之建物補償費及自
    動拆遷獎勵金。上訴人執此主張謂被上訴人已自認系爭建物
    為上訴人拆除重建，全部為其所有云云，尚無可採。
七、按台北市市有眷舍房地處理自治條例第6條第1、2項規定：
    「眷舍房屋因政府舉辦公共工程必須拆遷者，舉辦公共工程
    之機關應依相關規定辦理查估建築物拆遷補償費，並以其2
    分之1為搬遷補助費核給合法現住人。」「舉辦公共工程機
    關查估建築物補償費，應依實際丈量面積核計。但屬市政府
    舉辦公共工程而全部拆除者，其拆除面積未達66平方公尺者
    ，以66平方公尺計算。」查系爭建物經北市公園管理處丈測
    結果面積僅有40.31平方公尺，因面積未達66平方公尺，故
    以66平方公尺計算建物補償費及限期拆遷獎勵金，此據證人
    即北市○○路燈管理處技佐江盛達於原審證述明確（見原審
    卷第37頁），並有92年度北投233號公園範圍內北投國中宿
    舍拆遷補償明細總表在卷可稽（見本院卷一第119頁）。被
    上訴人既為系爭建物之管理機關，依前開規定領取其可得分
    配之2分之1建物補償費及限期拆遷獎勵金，乃屬法之所許，
    要無不當得利或侵權行為可言。且被上訴人並未因上訴人之
    增建或修建行為而得領取較高額之建物補償費或拆遷獎勵金
    ，亦無不當得利情事。
八、從而上訴人本於不當得利及侵權行為法律關係，訴請被上訴
    人給付666864元及法定遲延利息，洵屬無據，不應准許。其
    假執行之聲請亦失所附麗，應併予駁回。原審為上訴人敗訴
    之判決，及駁回其假執行之聲請，並無不合。上訴意旨指摘
    原判決不當，求予廢棄改判，為無理由，應予駁回。
九、據上論結，本件上訴及追加之訴均無理由，依民事訴訟法第
    449條第1項、第78條，判決如主文。
中　　華　　民　　國　　94　　年　　9 　　月　　28　　日
　　　　　　　　　民事第一庭　審判長法　官　張耀彩
　　　　　　　　　　　　　　        法　官　林金吾
　　　　　　　　　　　　　　        法　官　盧彥如
正本係照原本作成。
不得上訴。
中　　華　　民　　國　　94　　年　　9 　　月　　30　　日
　　　　　　　　　　　　　　　　　　書記官　鄭兆璋
